臺灣士林地方法院民事裁定
110年度消債抗字第13號
抗  告  人  陳惠柔（原名陳燕玉）
上列抗告人因消費者債務清理事件，對於中華民國110年5月19日
本院109年度消債清字第115號裁定提起抗告，本院裁定如下：
    主  文
抗告駁回。
抗告程序費用新臺幣壹仟元由抗告人負擔。
    理  由
一、本件抗告意旨略以：伊向本院聲請消費者債務清理事件前置
    調解，因法院事務官及書記官涉嫌偽造公文書，自然處理前
    置調解、歧視債務人等行為即屬違法，所製作之調解筆錄內
    容不得採信，而原裁定引用該違法之內容亦屬違法，又原裁
    定指伊將民國109年8月19日領取之職災退休金17萬4,932元
    全數還給胞弟之行為違反債權平等原則，惟並未敘明其採此
    認定之法律依據，為此依法提起抗告等語。
二、本院之判斷：
　㈠查抗告人前向本院聲請消費者債務清理事件前置調解，經本
    院以109年度消債調字第390號事件受理，於109年10月14日
    與最大債權金融機構即遠東商業銀行股份有限公司(下稱遠
    東銀行)成立調解，約定自109年11月10日起，分180期，0利
    率，於每月10日前償還新臺幣(下同)7,216元【下稱系爭調
    解筆錄，見本院109年度消債調字第390號卷(下稱調解卷)第
    55、56頁】，而抗告人復於首期還款日即109年11月10日向
    本院聲請清算，經本院109年度消債清字第115號裁定以抗告
    人係非因可歸責於己之事由而毀諾，於110年5月19日裁定駁
    回其清算之聲請等情，業經本院核閱上開事件等卷宗屬實。
　㈡按債務人對於金融機構負債務者，在聲請更生或清算前，應
    向最大債權金融機構請求協商債務清償方案，或向其住、居
    所地之法院或鄉、鎮、市、區調解委員會聲請債務清理之調
    解；協商或調解成立者，債務人不得聲請更生或清算。但因
    不可歸責於己之事由，致履行有困難者，不在此限。消費者
    債務清理條例（下稱消債條例）第151條第1項、第7項定有
    明文。次按消債條例之立法目的，乃在於使陷於經濟上困境
    之消費者，得分別情形依本條例所定重建型債務清理程序（
    更生）或清算型債務清理程序（清算）清理債務，藉以妥適
    調整其與債權人及其他利害關係人之權利義務關係，保障債
    權人之公平受償，並謀求消費者經濟生活之更生機會，從而
    健全社會經濟發展。是以，債務人若有不能清償債務或有不
    能清償之虞，且客觀上並無濫用更生或清算程序之情事，自
    應使其藉由消債條例所定程序以清理債務；然債務人若已利
    用消債條例前置協商機制與金融機構成立協商，即須依約清
    償債務，不得依消債條例聲請更生或清算，蓋該債務清償方
    案係經債務人行使程序選擇權而與債權人締結之債務清理契
    約，其即應受該契約之拘束，債務人誠實遵守信用履行協商
    還款條件，惟於例外情形下發生情事變更，在清償期間收入
    或收益不如預期，致該方案履行困難甚或履行不能，因不可
    歸責於己之事由，始能聲請更生或清算，避免債務人任意毀
    諾已成立之協商，濫用更生或清算之債務清理程序。
　㈢抗告人有無因「不可歸責於己之事由，致履行消債調解有困
    難」之情事。經查：
  ⒈所謂「不可歸責於己之事由」應包括金融機構所定之協商條
    件過苛，致債務人於清償協商金額後，即無法維持其基本生
    活；或債務人於履行協商條件期間，因非自願性失業、工作
    能力減損、減薪或其他非於協商成立時所能預期之事由，而
    致收入減少；或因扶養人數增加、債務人或其家人傷病或其
    他非於協商成立時所能預期之事由，而致支出增加等情事。
    抗告人前於109年10月14日在本院司法事務官面前與最大債
    權銀行即遠東銀行達成前置調解，約定每月清償金額為7,21
    6元，應可推認抗告人係依自己之清償能力，在未受強暴、
    脅迫或詐欺情形下與債權人協商按月分期清償之金額而達成
    協商；且抗告人對於本身之經濟狀況、家庭收支情形及自身
    健康狀況應知之甚詳，其收入於清償協商款項後是否不足維
    持最低基本生活所需，或其收入狀況是否足以清償協商金額
    等，本係抗告人於協商成立時即已知悉或可得預見之事實，
    是抗告人於斟酌其還款來源、自身健康及經濟狀況後，既同
    意簽署系爭調解筆錄，則無論其資金係來自薪資、投資或其
    他補助、資助款項，於協商後基本條件如未因情事變更，即
    不得以協商應償還金額給付有困難為由，主張不可歸責於己
    之事由，致履行有困難。
  ⒉抗告人如主張有因不可歸責於己之事由，致履行調解有困難
    之事由，自應就此負舉證責任。依抗告人所提0000000-0000
    000 帳號存摺明細顯示，抗告人於109年11月6 日餘額尚有2
    萬395元、109年12月8日餘額尚有2萬4,274 元【見109年度
    消債清字第115號卷（下稱消債清卷）第134 頁】；000-000
    -00000-0帳號於109年10月30日餘額為2萬3,288元、109年11
    月30日餘額為2萬5,505元（見消債清卷第140頁），是抗告
    人於109年11月10日首期繳款日時，帳戶有4萬3,683元之存
    款（計算式：2萬395元＋2 萬3,288元＝4萬3,683元），顯足
    供抗告人依約還款7,216 元。惟抗告人卻於同日即主張自己
    有不能清償之事由而提出本件清算之聲請，難認其有何不可
    歸責於己事由致履行有困難之情事。
  ⒊抗告人於109年度消債調字第390號調解事件中，陳明18年來
    毫無收入（見調解卷第40頁筆錄），於本件清算聲請時，則
    改主張其每月領有老人補助3,879元、國民年金2,217 元至4
    ,880 元不等、租金補助5,000 元等語（見消債清卷第132頁
    ）。可見抗告人成立系爭調解時較聲請本件清算時，其收入
    增加，顯見其履行前揭還款方案之能力並未降低。
  ⒋綜上，抗告人於前置調解成立後聲請本件清算，未釋明有何
    不可歸責於己之事由致履行調解有困難，則其聲請清算，於
    法有違。 
　㈣再按法院裁定開始清算程序前，得依職權訊問債務人、債權
    人及其他關係人，並得定期命債務人據實報告清算聲請前二
    年內財產變動之狀況；債務人違反前項報告義務者，法院得
    駁回清算之聲請；消債條例第82條定有明文。參其立法理由
    為法院裁定開始清算程序前，為判斷是否開始清算程序，自
    得訊問債務人、債權人及其他關係人，並命債務人報告其財
    產變動之狀況，以為裁定之參酌；清算程序係為保護有清理
    債務誠意之債務人而設，債務人違反前項報告義務，足認其
    欠缺進行清算之誠意，且無聲請清算之真意，自無加以保護
    之必要，法院自得駁回清算之聲請。經查：
　⒈抗告人陳報其於109年8月19日受領職災退休金17萬4,932 元
    ，將之用於還款予胞弟云云（見消債清卷第148頁），惟抗
    告人並未提出任何還款證明。再抗告人於聲請本件清算時，
    主張須支出房租費8,000元（見消債清卷第14頁），但未曾
    提出任何租賃契約書；其後則改稱係公益出租，沒收費，並
    領有租金補助5,000元（見消債清卷第70頁）。抗告人雖主
    張花25萬元購買二手車（見消債清卷第132 頁），惟其名下
    卻未見登記有任何車輛（見本院卷第118頁全國財產稅總歸
    戶財產查詢清單）。
　⒉按消債條例之立法目的，在於妥適調整債務人與債權人及其
    他利害關係人之權利義務關係，保障債權人之公平受償，並
    謀求債務人經濟生活之重建。是債務人關於其財產及收入支
    出狀況，自應依實際狀況翔實說明，俾使衡量債務人之真正
    清償能力，使債權人債權獲得最大保障之同時，亦重建債務
    人之經濟生活。依上所述，抗告人對於其財產及收入支出等
    事項所述前後矛盾，難認抗告人已盡據實報告之協力義務，
    原審以抗告人有違反消債條例第82條所定據實說明義務，應
    屬有據。
三、綜上所述，本件抗告人因未舉證說明有消債條例第151條第7
    項但書事由，且其違背消債條例第82條據實說明義務，原審
    因而駁回抗告人清算之聲請，於法並無違誤，抗告人仍執前
    詞，提起抗告，為無理由，應予駁回。 
四、據上論結，本件抗告為無理由，依消費者債務清理條例第15
    條，民事訴訟法第495條之1第1項、第449條第1項、第95條
    、第78條，裁定如主文。
中　　華　　民　　國　　110 　年　　12　　月　　30　　日
                民事第二庭審判長法  官  陳  章  榮
                                法  官  劉  育  琳
                                法  官  辜  漢  忠
以上正本證明與原本無異。
如不服本裁定，僅得於收受本裁定正本送達後10日內，以適用法
規顯有錯誤為理由，向本院提出再抗告狀，（須按他造當事人之
人數附繕本及繳納再抗告裁判費新臺幣1,000 元），經本院許可
後始可再抗告。再抗告時應提出委任律師或具有律師資格之人之
委任狀；委任有律師資格者，另應附具律師資格證書及釋明委任
人與受任人間有民事訴訟法第466 條之1 第1 項但書或第2 項所
定關係之釋明文書影本。
中　　華　　民　　國　　110 　年　　12　　月　　30　　日
                                書記官  潘  盈  筠